.臺灣橋頭地方法院刑事判決　
111年度易字第39號
公  訴  人  臺灣橋頭地方檢察署檢察官
被      告  林郁盈



選任辯護人  王舜信律師
上列被告因妨害名譽案件，經檢察官提起公訴（110年度偵字第4
721號），本院判決如下：
    主  文
林郁盈犯公然侮辱罪，處拘役玖日，如易科罰金，以新臺幣壹仟
元折算壹日。
    事  實
一、林郁盈於民國110年1月29日21時40分許，在不特定多數人得
    共見共聞之高雄市○○區○○路000號幸湖灣大樓1樓閱覽室（下
    稱閱覽室），因細故與王美華發生爭執，竟基於公然侮辱犯
    意，接續以「瘋婆子」、「幹你娘」等語（以下合稱前開言
    詞）辱罵王美華，足以貶損其名譽及社會評價。
二、案經王美華訴由高雄市政府警察局仁武分局報請臺灣橋頭地
    方檢察署檢察官偵查起訴。
    理  由
壹、關於證據能力之意見
一、被告以外之人於檢察事務官、司法警察官或司法警察調查中
    所為之陳述，與審判中不符時，其先前之陳述具有較可信之
    特別情況，且為證明犯罪事實存否所必要者，得為證據，刑
    事訴訟法第159條之2定有明文。本件固據被告及辯護人抗辯
    告訴人王美華、證人鄭翔仁警詢陳述係審判外陳述等語（易
    卷第129頁），惟其等業於審判中以證人身分由檢察官、被
    告暨辯護人進行交互詰問，除警詢所述與審判中證述相符部
    分，依前揭規定本應以審判中證述為據，要無引用先前陳述
    之必要而無證據能力外，審諸其等前由司法警察依法定程序
    詢問，過程並無任何不正取供情事，且警詢時間接近案發時
    間，記憶較為清晰，亦無來自被告同庭在場壓力，抑或故為
    迴護他人而事後串謀等外力干擾，客觀上堪認應具較可信之
    特別情況，亦為證明本案犯罪事實存否所必要，依前揭規定
    自有證據能力。
二、被告以外之人於偵查中未經具結所為陳述，因欠缺「具結」
    ，難認檢察官已恪遵法律程序規範，而與刑事訴訟法第159
    條之1第2項規定有間。然被告以外之人，在偵查中未經具結
    之陳述，依通常情形，其信用性仍遠高於在警詢時所為之陳
    述，衡諸其等於警詢時所為陳述均無須具結，卻於具有「特
    信性」、「必要性」時，即得為證據，則若謂該偵查中未經
    具結之陳述，一概無證據能力，無異反而不如警詢時之陳述
    ，顯然失衡。因此，被告以外之人於偵查中未經具結所為陳
    述，如與警詢陳述同具有「特信性」、「必要性」時，依「
    舉輕以明重」原則，本於同法第159條之2、第159條之3之同
    一法理，例外認為有證據能力，以彌補法律規定之不足，俾
    應實務需要，方符立法本旨（最高法院103年度台上字第306
    4號判決意旨參照）。是被告以外之人於偵查中未經具結之
    陳述，屬傳聞證據，依同法第159條第1項規定，本無證據能
    力，必具備「特信性」及「必要性」二要件，始例外得分別
    依同法第159條之2、159條之3規定之法理，認有證據能力，
    而得採為證據。告訴人於偵查中未經具結之陳述，經核與其
    於本院之證述大致相符，尚乏「特信性」及「必要性」之要
    件，依前揭說明應無證據能力。
三、被告以外之人於審判外之陳述，雖不符前4條之規定，而經
    當事人於審判程序同意作為證據，法院審酌該言詞陳述或書
    面陳述作成時之情況，認為適當者，亦得為證據，刑事訴訟
    法第159條之5第1項定有明文。準此，本判決所引用其餘各
    項被告以外之人審判外言詞或書面陳述，性質上雖屬傳聞證
    據，然審酌此等陳述作成時外部情況俱無不當，復經檢察官
    、被告及辯護人於審判程序同意有證據能力（易卷第129頁
    ），乃認作為證據應屬適當，自得採為認定事實之依據。
貳、實體部分
一、認定有罪之理由
    訊據被告固坦承於上述時間與告訴人同在閱覽室及出言「瘋
    婆子」一詞，惟矢口否認公然侮辱犯行，辯稱：伊是向鄭翔
    仁講告訴人罵住戶袁慧儀「瘋婆子」之事，且沒有印象說「
    幹你娘」，又雙方爭執顯為情緒上發言，應屬因自衛、自辯
    或保護合法利益者不罰；辯護人則以：告訴人與鄭翔仁針對
    被告為前開言詞次數之證述不一，且均不知被告出言「瘋婆
    子」之前因後果，另「幹你娘」最可能於被告推告訴人時出
    現，當時被告情緒被引爆，而黃耀南則證述被告未以前開言
    詞辱罵告訴人，應依罪疑唯輕原則為被告無罪判決等語為被
    告辯護。經查：
  ㈠被告於上述時地與證人鄭翔仁辦理幸湖灣大樓管理委員會主
    任委員交接，是時告訴人在場，且閱覽室為不特定人所得自
    由進出等情，業據告訴人、證人鄭翔仁及黃耀南分別證述綦
    詳（警卷第7至15頁，易卷第86至112、130至141頁），並有
    監視器錄影畫面截圖在卷可稽（警卷第17至19頁），復據被
    告坦認不諱（警卷第3至6頁，審易卷第50頁、易卷第28至29
    、85頁），是此部分事實首堪認定。
  ㈡告訴人之告訴係以使被告受刑事訴追為目的，其陳述是否與
    事實相符，固應調查其他證據以資審認，然證明告訴人指訴
    與事實相符不以直接證據為限，若間接證據已足供佐證告訴
    人指訴為真實，自得相互印證併採為判決基礎；又所謂「補
    強證據」非以證明犯罪構成要件全部事實為必要，倘得參佐
    證人證言非屬虛構，能保障其陳述真實性，即為已足。再證
    人之陳述有部分前後不符或相互歧異時，事實審法院自可本
    於經驗法則、論理法則及審理所得心證，為合理之取捨判斷
    。經查：
  1.質之鄭翔仁及黃耀南均證述被告表示請告訴人不要在住戶群
    組多嘴、管好告訴人的嘴後，被告與告訴人即發生爭執（易
    卷第106、111至112、138頁）一情明確；又依鄭翔仁所證：
    被告坐在伊左手邊第1位，交接完在閒聊，被告說告訴人不
    要在群組發言就不會有一些雜事，雙方開始爭吵，都在說對
    方不對，然後告訴人要離開現場，嘴巴還是唸唸有詞，被告
    就向告訴人丟枕頭、罵「幹你娘」，之後被告追過去推告訴
    人，被告閒聊時有講到告訴人與袁慧儀的事，「瘋婆子」是
    在閒聊後才出現，當時現場只有被告與告訴人在對罵等語（
    警卷第14頁，易卷第130至141頁），核與監視器錄影畫面截
    圖所示（警卷第17至19頁）告訴人與被告發生爭執準備離開
    閱覽室，過程中仍與被告爭執，黃耀南見狀遂至告訴人身旁
    勸架，未久被告即上前推告訴人等情相符，再衡以鄭翔仁為
    被告直接交談對象且相鄰而坐，案發時距離被告最近，當可
    詳細見聞被告出言對象、時點及內容，堪認本件時序實係被
    告與鄭翔仁交接後，閒聊過程中提及告訴人與袁慧儀之事，
    嗣因言及管好告訴人的嘴等語與告訴人發生爭執，而於爭執
    過程中對告訴人口出前開言詞，並上前推告訴人。
  2.另黃耀南固證述「瘋婆子」是被告向鄭翔仁轉述告訴人與袁
    慧儀爭吵內容且未聽聞被告出言「幹你娘」，然衡諸被告對
    告訴人出言「瘋婆子」之時點係閒聊後之爭執過程，業如上
    述，無從逕以黃耀南所證被告與鄭翔仁閒聊時言及「瘋婆子
    」反向推論被告嗣後即無以該字詞辱罵告訴人之舉；再觀監
    視器錄影畫面截圖所示，黃耀南於被告與告訴人爭執過程即
    至告訴人身旁勸架，被告則自承是時仍在與鄭翔仁交接之長
    桌（即截圖右下角）處（易卷第145頁），足見黃耀南既向
    告訴人勸架，衡情當專注勸架而未及注意周遭情況，復與被
    告有相當距離，則未聽聞被告出言「幹你娘」亦與常情無違
    ，自不足採為有利被告之認定。至鄭翔仁、黃耀南彼此證述
    雖部分或與王美華所述情節不符，惟酌以事發突然，且案發
    距今已有相當時日，證人主觀記憶不免隨時間經過淡忘、模
    糊致誤認，未可徒以其等先後所述略有瑕疵或與告訴人、被
    告一方具有交誼遽謂全部不可採信。
　3.是本院參酌告訴人指訴分別核與鄭翔仁、黃耀南所述有關案
    發過程、在場人員、犯罪手段、現場情況等主要情節大抵一
    致，並有監視器錄影畫面截圖為據，當得相互補強採為認定
    事實之基礎，綜此堪認被告確在不特定多數人得共見共聞之
    閱覽室對告訴人口出前開言詞甚明。　
  ㈢公然侮辱罪，係指以語言（或舉動）在公共場所向特定之人
    辱罵，為其他不特定人可以聞見之情形。而其語言（或舉動
    ）之含義，又足以減損該特定人之聲譽者而言。倘與人發生
    爭執而生氣憤、不滿，具有針對性，而出口譏言漫罵對方，
    所言使聽聞者已可感受陳述之攻擊性，而非平常玩笑或口頭
    禪，致使該特定人感覺人格遭受攻擊，足以貶損其名譽及尊
    嚴評價，即與刑法第309條第1項之構成要件相符。至刑法第
    311條免責規定為就同法第310條誹謗罪特設之阻卻違法事由
    。而刑法第309條所稱「侮辱」者，既係指以言語、舉動或
    其他方式，對人為抽象的、籠統性的侮弄辱罵而言，二者即
    有分別。則刑法第311條係針對誹謗行為所特設之不罰事由
    ，於公然侮辱行為並無明文，即無適用該項免責規定之餘地
    。被告於爭執過程心生氣憤、不滿而以前開言詞譏罵告訴人
    ，已具針對性，且係基於表達己身不滿，聽聞者亦可感受陳
    述之攻擊性，並使告訴人感受難堪而足以貶損其名譽及尊嚴
    評價，自該當於刑法第309條第1項公然侮辱罪，而無同法第
    311條免責規定之適用。被告徒以前詞空言否認犯行，不足
    為採。
　㈣綜前所述，本件事證明確，被告犯行洵堪認定，應依法論科
    。
二、論罪科刑
  ㈠核被告所為，係犯刑法第309條第1項公然侮辱罪。又其分別
    以前開言詞侮辱告訴人，係於密接時地實施且侵害同一法益
    ，各行為間獨立性極為薄弱，依一般社會健全觀念難以強行
    分開，客觀上足認係單一行為之多次舉動，主觀上亦係基於
    單一犯意所為，應包括於一行為評價為接續犯而論以一罪為
    當。
  ㈡爰審酌被告不思以理性方式處理糾紛，任意口出穢言侮辱告
    訴人，顯乏尊重他人之法治觀念，且犯後矢口否認犯行，誠
    屬不該，並考量其非自始拒不賠償，係因告訴人無和解意願
    而未能進行調解，告訴人所受損害尚未獲填補；兼衡被告自
    陳國中畢業，自行批發賣衣，需扶養同住1名小孩（易卷第1
    46頁）等一切情狀，量處如主文所示之刑並諭知易科罰金折
    算標準。
據上論斷，應依刑事訴訟法第284條之1、第299條第1項前段，判
決如主文。
本案經檢察官靳隆坤提起公訴，檢察官廖姵涵到庭執行職務。
中　　華　　民　　國　　111 　年　　7 　　月　　22　　日
                  刑事第六庭    法　官  方佳蓮
以上正本證明與原本無異。
如不服本判決應於收受判決後20日內向本院提出上訴書狀，並應
敘述具體理由。其未敘述上訴理由者，應於上訴期間屆滿後20 
日內向本院補提理由書（均須按他造當事人之人數附繕本）「切
勿逕送上級法院」。
中　　華　　民　　國　　111 　年　　7 　　月　　22　　日
                                書記官  史萱萱
附錄本判決論罪科刑法條：
中華民國刑法第309條
公然侮辱人者，處拘役或9千元以下罰金。
以強暴犯前項之罪者，處1年以下有期徒刑、拘役或1萬5千元以
下罰金。